【裁判字號】    89,易,2161
【裁判日期】    891027
【裁判案由】    詐欺
【裁判全文】
臺灣臺北地方法院刑事判決                        八十九年度易字第二一六一號
    公  訴  人  臺灣臺北地方法院檢察署檢察官
    被      告  乙  ○
                丙○○
右列被告等因詐欺案件，經檢察官提起公訴（八十九年度偵字第四一一號），本院判
決如左：
    主  文
乙○、丙○○均無罪。
    理  由
一、公訴意旨略以：被告乙○、丙○○均明知自己無資力，被告乙○竟基於意圖為自
    己不法所有之概括犯意，先後於民國（下同）八十七年十二月十四日及八十八年
    三月間在台北市西門町徒步區，佯以台北漢中街郵局存簿及印鑑章為擔保，向告
    訴人甲○調借新台幣（下同）一萬元及五千元，均言明三個月內還款，詎於八十
    八年四月二十六日，向郵局辦理上開存簿之掛失補發手續。被告丙○○亦意圖為
    自己不法之所有，於八十八年四月十六日在台北市西門町徒步區，佯以台北東門
    郵局存簿及印鑑章為擔保，向告訴人調借一萬元，言明三個月內還款，詎於八十
    八年九月九日，向郵局辦理前開存簿之掛失補發手續。上開債務屢經告訴人催討
    ，被告二人拒不返還，告訴人始知受騙，因認被告二人均涉有刑法第三百三十九
    條第一項之詐欺取財罪嫌。
二、按犯罪事實應依證據認定之，無證據不得推定其犯罪事實，刑事訴訟法第一百五
    十四條定有明文。又認定不利於被告之事實，須依積極證據，茍積極證據不足為
    不利於被告事實之認定時，即應為有利於被告之認定，更不必有何有利之證據；
    且刑事訴訟法上所謂認定犯罪事實之積極證據，係指適合於被告犯罪事實之認定
    之積極證據而言，雖不以直接證據為限，間接證據亦包括在內，然而無論直接或
    間接證據，其為訴訟上之證明，須於通常一般之人均不致有所懷疑，而得確信其
    為真實之程度者，始得據為有罪之認定，倘其證明尚未達到此一程度，而有合理
    之懷疑存在時，自不能以推測或擬制之方法，以為有罪裁判之基礎，最高法院著
    有三十年上字第八一六號、二十九年上字第三一０五號、七十六年台上字第四九
    八六號、四十年台上字第八六號等判例可資參照。次按刑法第三百三十九條第一
    項詐欺取財罪之成立，以意圖為自己或第三人不法之所有，以詐術使人將本人或
    第三人之物交付為要件，所謂以詐術使人交付，必須被詐欺人因其詐術而陷於錯
    誤，若其所用方法，不能認為詐術，亦不致使人陷於錯誤，即不構成該罪；而債
    務人於債之關係成立後，其有未依約定本旨履行者，在社會一般交易經驗上常見
    之原因非一，舉凡因不可歸責於己之事由而不能給付，或因合法主張抗辯而拒絕
    給付，甚至在負債之後另行起意遲延給付，皆有可能，非可盡予推定為自始無意
    給付之財產犯罪一端，而刑事被告依法不負自證無罪之責任，若無足可證明其自
    始意圖不法所有之積極證據，縱就所負債務惡意違約不為履行，仍為民事上之問
    題，要難以單純債務不履行之狀態，推測其負債之初已有詐欺之故意。訊據被告
    乙○、丙○○均堅決否認有何詐欺犯行，被告乙○辯稱：伊係退伍軍人，每月有
    一萬二千元之收入，當時生病需要用錢，才拿郵局存摺、印鑑章及戶籍謄本向甲
    ○借款，後來又向甲○借錢，他不願意，伊欲取回存簿，甲○也不給，還說氣話
    叫伊去辦遺失，伊才辦理掛失；被告丙○○亦辯稱：伊每月有台北市政府低收入
    戶補助六千元存入郵局帳戶，當時為了生活，才拿郵局存簿、印鑑章及戶籍謄本
    向甲○借錢，後來又向甲○借錢，他不願意，伊欲取回存簿，甲○也不給，還叫
    伊去掛失好了，伊才辦理掛失等語。
三、經查，本件被告乙○為退伍軍人，每月有一萬三千餘元之固定收入，委發進入其
    於台北漢中街郵局０七四七五一之一號帳戶，被告丙○○為設籍台北市之低收入
    戶，每月有六千元之台北市政府低收入戶補助，委發進入其於台北東門郵局０八
    七０五六之八號帳戶等情，均為告訴人甲○所不否認，並核與扣案上開帳戶存簿
    內，所記載該二帳戶委發款項之情形相符，應為真實；則被告乙○及丙○○每月
    既分別有一萬三千餘元及六千元之收入，已難認定渠等向告訴人借款一萬元、五
    千元及一萬元時，即知自己並無清償該等借款之資力。次查，被告乙○及丙○○
    向告訴人借款時，均將上開郵局帳戶之存簿連同印鑑章交付告訴人作為擔保之事
    實，業據告訴人於告訴狀中陳述明確，而被告乙○及丙○○於八十七年十二月十
    四日及八十八年四月十六日自告訴人借得一萬元款項後，分別迄還款期三個月屆
    滿後之八十八年四月二十六日及同年九月八日，始向郵局辦理存簿掛失等情，亦
    有借據、郵局儲金簿掛失止付申請書等影本各二紙在卷可稽，而堪信為真正；則
    被告二人若確於向告訴人借款之初即有詐欺犯意，豈有將自己收入所進入帳戶之
    真正存簿及印鑑，交付告訴人作為擔保之理？若渠等係以此為詐欺手段，更豈有
    不於詐得款項後立即掛失，反而迄第一次借款期滿後，才辦理掛失之可能？參諸
    告訴人於本院訊問時所陳述「後來他（指被告乙○）又向我借錢，我不借，要想
    向我拿回存簿，我不願意，他說要讓我領不到錢，要掛遺失，我說要去就去嘛」
    等語，本件被告二人自係借得上開款項後，無力如期返還，為自郵局帳戶取得每
    月之收入維持生活，始起意辦理掛失無訛。綜上所述，本件實缺乏積極證據，足
    以認定被告二人於借款之始，即有詐欺之犯罪故意。自不得徒以被告二人自告訴
    人借得上開款項後，逾期未能返還，並將作為擔保之存簿掛失，遽認渠等有刑法
    第三百三十九條第一項之詐欺取財犯行。此外，本院復查無其他積極證據，足認
    被告二人確有起訴之犯罪行為，不能證明被告犯罪，依法應為無罪之諭知。
本案經檢察官邱舜韶到庭執行職務。
據上論斷，應依刑事訴訟法第三百零一條第一項，判決如主文。
中    華    民    國     八十九         年      十      月    二十七    日
                                        臺灣臺北地方法院刑事第七庭
                                            法  官  楊  代  華
右正本證明與原本無異。
如不服本判決，應於判決送達後十日內，向本院提出上訴狀。
                                            書記官  許  博  為
中    華    民    國     八十九         年      十      月    二十七    日


司法院資訊處製作；財團法人民間司法改革基金會備份。
